【裁判字號】    88,重上,102
【裁判日期】    891205
【裁判案由】    返還股份等
【裁判全文】
臺灣高等法院臺中分院民事判決  八十八年度重上字第一○二號
      上  訴  人    甲○○
                              .
                    丙○○    .
                    乙○○○  .
      右三人共同
      訴訟代理人    楊志航律師  住南投市○○路七七四號
      複代理人      楊清民    .
      被上訴人      泰興食品工業股份有限公司  設南投縣南投市○○路○段五五
                              .
      兼法定代理人  丁○○    .
      共      同
      訴訟代理人    蔡建賢律師
                    林志忠律師
      右複代理人    李郁芬律師
右當事人間返還股份等事件，上訴人對於中華民國八十八年六月二十二日臺灣南投地
方法院八十七年重訴字第九九號第一審判決提起上訴，本院判決如左：
      主      文
上訴駁回。
第二審訴訟費用由上訴人負擔。
      事      實
甲、上訴人方面：
一、聲明：求為判決：
  (一)原判決廢棄。
  (二)右廢棄先位聲明部分：
    (1)被上訴人丁○○應將所有泰興食品工業股份有限公司八萬三千三百六十九股份
      返還讓與上訴人甲○○；七千八百股份返還與上訴人丙○○；五千五百五十七
      股份返還讓與上訴人劉玉英。
    (2)第一、二審訴訟費用均由被上訴人等負擔。
    (3)請准上訴人等提供現金或等值之銀行可轉讓定期存款單為擔保宣告假執行。
  (三)第一項廢棄備位聲明部分：
    (1)被上訴人丁○○或被上訴人泰興食品工業股份有限公司應給付上訴人甲○○新
      台幣（下同）八百三十三萬六千九百元及自起訴狀繕本送達之翌日起至清償日
      止按年息百分之五計算之利息。其中一被上訴人給付時，他被上訴人於該給付
      範圍內免給付義務。
    (2)上訴人丁○○應給付上訴人丙○○七十八萬元；給付上訴人乙○○○五十五萬
      五千七百元及各均自起訴狀繕本送達之翌日起至清日止按年息百分之五計算之
      利息。
    (3)第一、二審訴訟費用由被上訴人等負擔。
    (4)請准上訴人等提供現金或等值之銀行可轉讓定期存款單為擔保宣告假執行。
二、陳述：除引用原判決書之記載外，補稱：
  (一)所謂信託行為，係指委託人授與受託人超過經濟目的之權利，而僅許可其於經濟
    目的範圍內行使權利之法律行為而言，是信託關係因委託人信賴受託人代其行使
    權利而成立，故須基於受託人與委託人間合意訂立信託契約，始能發生。而此信
    託契約，又以委託人與受託人間就信託行為之內容意思表示一致為其成立要件。
    本件被上訴人與上訴人之間就泰興公司之股份登記為上訴人名義乙節，究竟其信
    託行為之內容為何？兩造間就信託行為之內容如何達成意思表示之合致？上訴人
    如何基於信託契約而行使受託之權利？上訴人行使受託權利之範圍為何（一定之
    經濟目的）？有償或無償？以上均為信託契約之重要內容，然未蒙原審詳為說明
    ，逕認兩造間成立信託契約，尚有疏漏。
  (二)本件被上訴人丁○○於五十二年受讓泰興公司股份成為股東後，五十八年七月十
    九日甲○○、乙○○○初次取得泰興公司股份分別為四千股及一千股，股款四十
    萬元、十萬元，惟此後之增資均為公司各年度未分配盈餘累積後轉增資而來。五
    十八年七月十九日、五十九年七月十日之股東名簿股東為十人，扣除被上訴人丁
    ○○之元配即上訴人乙○○○及大兒子劉享朗、二兒子甲○○三人尚有七名股東
    ，尚符公司股份有限公司設立之最低人數，而七十二年至七十五年間泰興公司有
    七次之股東變動，其股東人數亦大部分維持九人，比股份有限公司股東最低人數
    多二名，從而原審所稱為了符合股份有限公司設立最低人數之目的而將股份信託
    登記予上訴人名下云云，尚與實情有違。抑有進者，被上訴人丁○○於六十一年
    六月一日完全取得泰興公司之主導權而增資為十九萬股時，其名下僅登記四千股
    ，其餘股份之分配為元配乙○○○、二老婆（未結婚登記）李不各登記三千股，
    元配乙○○○之子劉享朗、甲○○，二老婆李不之子劉享曉（已改為劉享堯）、
    劉享洋四人平均登記四萬五千股。六十七年劉享堯曾被劉瑞江（丁○○之弟）取
    代，隨而於六十八年回復；七十二年二月五日之股東名簿股東增加二老婆李不之
    女劉阿環、劉玉美二人，股數各為三千股，此三千股係自二老婆李不系統之劉享
    堯、劉享洋名下之股數轉登記而來，至於乙○○○、劉享郎、甲○○系統之股數
    則無變動；七十五年十二月二日、七十九年一月二十三日、八十二年三月五日三
    次股東、股數之變更均係在李不系統（其中劉陳月鳳為劉享洋之妻）員間變動，
    至於乙○○○、甲○○、劉享朗三人則從未變動。八十二年八月二十日李不系統
    之劉阿環名下七千八百股改登記在乙○○○系統丙○○名下。足見被上訴人丁○
    ○在六十一年間取得泰興公司之主控權後，即將股權平均分配予元配乙○○○、
    二老婆李不二個系統之子嗣，其有將股權贈與之意思至為明顯。
  (三)上訴人甲○○就泰興公司股份之營利所得曾於七十三年申報綜合所得稅之結算申
    報書內詳實申報，有申報書及繳款書（證一）可按，是以原登記在上訴人甲○○
    名下之泰興公司股份，若非係上訴人受贈而為股份之持有人，當不至於有向稅捐
    機關申報所得並繳納稅款之行為，如上開股份係信託登記，則營利所得之稅捐理
    應由丁○○負責繳納方是，足見上訴人所稱受贈而持有上開股份，應屬可信。
乙、被上訴人方面：
一、聲明：求為判決駁回上訴。
二、陳述：除引用原判決書之記載外，補稱：
  (一)按本件上訴人對於被上訴人泰興食品股份有限公司（下稱泰興公司）並無任何出
    資認股行為，系爭股份系由被上訴人泰興公司之創辦人即上訴人丁○○出資，而
    信託登記於上訴人名下，由被上訴人丁○○保有收益處分權，嗣被上訴人丁○○
    將系爭登記於上訴人名義之股份移轉回自己所有，此乃信託人終止與受託人間信
    託關係，屬信託人收回信託財產之行為，自無所謂侵權行為或不當得利之可言；
    又系爭股份係由被上訴人丁○○出資而信託登記於上訴人名下乙節、及系爭股份
    登記於上訴人名下之各時間、以及其等系爭名下股份歷來更迭情形，業據被上訴
    人於原審闡述甚詳，並經原審調查認定屬實，且依被上訴人於原審所提供臺灣南
    投地方法院八十三度偵續字第七號不起訴處分書、臺灣南投地方法院八十五年度
    訴字第四四四號民事判決，亦均認定系爭股份確係由被上訴人丁○○出資，而信
    託登於上訴人名下無訛，甚且，上訴人丙○○於臺灣南投地方法院八十四年度訴
    字第三三三號確認股東權存在事件中亦自承兩造確有信託之合意無訛，其稱：「
    公司是借用人頭，父親丁○○借用原告名字有經他同意登記在他名下，爸爸曾開
    家族會議，有經原告同意，當時我約三十歲結婚即離開家，其中都父親處理」等
    語，均在在證明上訴人等人名下之泰興公司股份，均係被上訴人丁○○所信託，
    洵無疑義。
  (二)再者證明應證事實之證據資料，並不以可直接單獨證明之直接證據為限，凡先綜
    合其他情狀，證明某事實，再由某事實為推理的證明應證事實，該證明某事實之
    間接證據，亦包括在內，原告就其關於被告與原告第三人間有信託關係之主張，
    雖無法以「信託契約書」證明之，但若原告業已證明係其出資購買系爭財產、執
    有權狀、繳納稅款等事實，而被告就其登記取得該財產之原因（如向原所有人買
    受等），又無法證明或為合理之釋明（如原所有人證稱從未與被告謀面，亦未收
    受被告以現金、支票或轉帳等方式支付之任何價款），且被告自登記取得該財產
    日起從未自行用益，而係交由原告或第三人（即信託人）無償使用者，則由此等
    事實，似可推論，被告雖未簽訂任何信託契約書，但係基於信託關係而為登記名
    義人，最高法院八十一年臺上字第一三八八號請求返還信託物之判決中，曾予闡
    示甚明。經查國人商業交易習慣，首重信用，常以口頭承諾方式即成立契約，至
    於簽約保留證據，則屬次要，而至親好友間之金錢往來或財產交易，僅以口頭約
    定而未形諸書面者，更為常見，且在法律上，信託契約雖無書面，亦得成立，在
    情理上，信託當事人未以書面表示信託合意者，更非鮮見，是揆諸前開判決意旨
    闡示，倘實質權利人（即信託人）能以客觀事實，例如由何人出資、何人使用收
    益系爭財產、何人執有該財產之證明文件等，自可證明其與信託名義人間，確有
    信託合意存在。是本件原審綜合考量兩造之陳述及舉證，係經驗法則及論理法則
    ，認定系爭股份之出資人、收益處分人暨股權相關證明文件、印章之執有人非登
    記名義人之上訴人，而係被上訴人丁○○，況五十八、五十九年、六十一年增資
    當時上訴人甲○○年僅十幾歲，尚在就學中，根本無任何謀生能力，尚無資力繳
    納鉅額現金股款之可能，且泰興公司歷次增資均係由公司各年度未分配盈餘累積
    後轉增資而來，上訴人等並無證明有何繳納增資股款事實，而上訴人就其等僅虛
    有股權之登記，卻任令被上訴人用益處分股權，甚者就被上訴人丁○○持有股權
    證明文件等異於常態之事實，上訴人均無法提出合理可信之說明，堪認上訴人等
    之系爭股份，應如被上訴人所主張，係由被上訴人丁○○出資，是為符合公司法
    股份有限公司設立最低人數之目的，而信託登記予上訴人等人名下等情，原審判
    決自無任何違誤可言。
  (三)本件應釐清之爭點在於究竟系爭泰興食品股份有限公司（以下簡稱泰興公司）股
    份之所有權原本究歸屬於上訴人或被上訴人丁○○所有？若系爭股份自始至終即
    被上訴人丁○○所有，被上訴人自有管理處分權，其受有利益即有法律上之原因
    ，上訴人即無任何權利遭受損害，從而根本無「不當得利」或「侵權行為」可言
    ，查：
    1.動產物權之變動係以「交付」（即移轉占有）為其對外公示方法，而非「登記
      」，依民法第七百六十一條之規定，動產物權之讓與以「交付」為其成立要件
      ，蓋「移轉占有」最能使第三人自外部推知動產物權之權利狀態也。又按占有
      人於占有物上行使權利，推定其適法有此權利，民法第九百四十四條定有明文
      。然公司之「股份」係為財產權之一種，其透過股票或其他權利證明文件表彰
      其「動產性」，是以「股份之所有權人」係指經移轉占有而持有股票或其他權
      利證明文件，並對該股份具有「事實上管領支配力」之人而言，而非以股東名
      簿上所載之登記名義人為其認定標準，記名股票或股東名簿上之記載僅生對抗
      公司之效力，公司法第一百六十五條定有明文，而非讓與所有權之生效要件。
    2.緣本件上訴人對於被上訴人泰興公司並無任何出資認股行為，系爭股份係由被
      上訴人泰興公司之創辦人即被上訴人丁○○所出資，雖信託登記於上訴人名下
      ，但被上訴人自登記之日起從未自行用益，均由被上訴人丁○○用益處分、繳
      納稅款、並持有股權證明文件及印章，是對該股份具有「事實上管領支配力」
      之人係被上訴人丁○○，縱使無書面契約足證信託關係之存在，亦可由「占有
      」權利之外觀，推定被上訴人丁○○為系爭股份所有權人，上訴人既無從證明
      取得該股份之原因事實、繳納股款之事實、持有股權證明文件之事實或其他占
      有用益之事實，系爭股份實質所有權人係被上訴人丁○○，洵堪認定。
    3.揆諸前開說明，本件系爭泰興公司股份之所有權，歸屬於被上訴人丁○○，其
      基於實質所有權人之地位，於八十七年八月間將系爭股份變更登記於自己名下
      ，自無侵害上訴人之任何權益，不生「不當得利」或「侵權行為」之問題。
  (四)原審法院將本件之爭點集中於審究原審原告與被告丁○○間就上間股份有無信託
    關係存在，原審判決肯認原審被告丁○○於原審中就其關於與原告間有信託關係
    之主張，認系爭股份係由被告丁○○出資，是為符合公司法股份有限公司設立最
    低人數之目的，而信託登記予原告名下，從而判決原告敗訴。原審判決無非以系
    爭股份確係被上訴人丁○○實際占有用益為其論據，基於原審判決持以認定事實
    之理由，已足認定被上訴人丁○○為系爭股份之所有權人，至於是否因信託或其
    他原因將系爭股份登記於上訴人之名下，均不影響被上訴人為實質所有權人之地
    位，是以原審判決原告敗訴，並無任何違誤。
      理      由
一、本件被上訴人泰興食品工業股份有限公司（以下稱泰興公司）之法定代理人原為
    劉享堯於八十九年八月一日已變更為丁○○，此有該公司變更登記表可據，其依
    法聲明承受訴訟，自應准許。
二、本件上訴人甲○○、丙○○及乙○○○主張渠等均為被上訴人泰興公司之股東，
    分別擁有股份為八萬三千三百六十九股、七千八百股、五千五百五十七股，詎料
    被上訴人丁○○無法律上原因亦未經上訴人授權，竟於八十七年八月間將上訴人
    所有上開股份均移轉於自己名下，排除上訴人等之股東資格，致伊受有利益，並
    足生損害於上訴人之權利，爰依民法第一百七十九條不當得利及一百八十四條之
    侵權行為請求返還上開股份；再上開股份被上訴人丁○○若已讓與他人，則其給
    付已陷於不能，上訴人自得請求其賠償相當於該股份之價款，則亦依上開法律關
    係，請求被上訴人丁○○或被上訴人泰興公司賠償上訴人甲○○八百三十三萬六
    千九百元，上訴人丙○○七十八萬元，上訴人乙○○○五十五萬五千七百元。另
    被上訴人丁○○應就與上訴人間就上開股份有信託關係一節負舉證責任等語。
三、被上訴人則以上訴人乙○○○係丁○○之妻，上訴人丙○○係丁○○之二女，上
    訴人甲○○（四十二年四月二日出生）係丁○○之三子，上開丁○○之配偶及子
    女名下所有持有之被上訴人泰興公司之股份，均係丁○○信託登記其等名下，原
    告等人僅係受託人，根本未曾出資，是被上訴人丁○○將上開股份移轉回自己名
    下，並無不當得利或侵害上訴人等之權利等語置辯。
四、本件上訴人甲○○、丙○○及乙○○○主張渠等原為被上訴人泰興公司之股東，
    分別擁有股份為八萬三千三百六十九股、七千八百股、五千五百五十七股，被上
    訴人丁○○於八十七年八月間將上訴人所有上開股份均移轉於自己名下等之事實
    ，業據其提出被上訴人泰興公司八十二年、八十七年之公司變更登記事項卡及股
    東名冊影本各一件、台灣南投地方法院八十七年民執全忠字一四七號執行命令影
    本一件為證，並為被上訴人所不爭執，自堪信上訴人此部分之主張為真實。是本
    件爭點應審究上訴人與被上訴人丁○○間就上開股份有無信託關係存在？而上訴
    人否認兩造之間存有信託關係，是被上訴人就此信託事實應負舉證責任。
五、按證明應證事實之證據資料，並不以可直接單獨證明之直接證據為限，凡先綜合
    其他情狀，證明某事實，再由某事實為推理的證明應證事實，該證明某事實之間
    接證據，亦包括在內（最高法院81年度台上字第1388號判決可供參考）。又被上
    訴人就其關於與上訴人間有信託關係之主張，雖無法以「信託契約書」證明之，
    但若被上訴人業已證明係其出資購買系爭財產，執有權狀、繳納稅款等事實，而
    上訴人就其登記取得該財產之原因，又無法證明或為合理之釋明，且上訴人自登
    記取得該財產日起從未自行用益，而係交由被上訴人或第三人（即信託人）無償
    使用者，亦可認為有信託關係。
六、經查：(一)本件上訴人乙○○○為丁○○之妻，上訴人丙○○（三十六年七月二十
    五日生）係丁○○之二女，上訴人甲○○（四十二年四月二十日出生）係丁○○
    之三子，此有上訴人所提出之戶籍謄本在卷可憑，而被上訴人泰興公司係於五十
    一年六月二十三日所設立之公司，當時被上訴人丁○○並非股東，而於五十二年
    十二月十四日時，被上訴人丁○○受讓被上訴人泰興公司股份四千六百七十股，
    之後被上訴人泰興公司於五十三年四月三十日、五十六年四月一日分別增資至六
    萬股，資本總額達一千九百萬元，而於五十八年七月十九日上訴人乙○○○、甲
    ○○初次取得被上訴人泰興公司之股份分別為一千股及四千股，股款分別為十萬
    元、四十萬元，而被上訴人丁○○則登記有三萬七千五百股，當時上訴人甲○○
    為十六歲，於五十九年七月十日被上訴人泰興公司辦理增資，登記於丁○○名下
    六萬股，乙○○○名下四千股，甲○○八千股；嗣於六十一年六月一日增資為十
    九萬股，登記丁○○名下四千股，乙○○○及李不名下各三千股，登記在丁○○
    之長子劉享朗、次子劉享堯、三子甲○○、四子劉享洋名下各四萬五千股，此時
    被上訴人泰興公司之股東均為丁○○及其家屬；又於六十九年十二月一日因增資
    配股，各人名下登記之股份丁○○為六萬七千三十六股、乙○○○、李不均為五
    萬零五十二股，丁○○之四名兒子均為七萬五千七百九十股。七十二年二月五日
    ，劉享堯、劉享洋名下各減少三千股，而劉阿環、劉玉美則分別登記有三千股；
    七十二年四月三十日，劉享堯、劉享洋名下登記之股份各改登記在劉阿環、劉玉
    美名下。七十二年十二月三十一日，劉阿環、劉玉美名下各七萬二千七百九十股
    ，各改登記在劉享堯、劉享洋名下。七十三年九月二十六日又增資配股，丁○○
    名下登記七千四百一十股，劉享朗、甲○○各登記八萬三千三百六十九股、劉享
    堯、劉享洋各登記八萬零六十九股，乙○○○及李不各登記五千五百五十七股，
    劉阿環、劉玉美各登記為三千三百股。七十五年十二月二日，丁○○改為二千九
    百一十股，劉享洋改為八萬四千五百六十九股、李不改為一千零五十七股，劉阿
    環改為七千八百股。八十二年三月間劉享堯名下改登記在劉享洋名下，劉玉美名
    下股份三千三百股改登記在劉陳月鳳名下（按係劉享洋之妻）。八十二年八月二
    十日劉阿環名下七千八百股改登記在丙○○名下，此有被上訴人泰興公司股東名
    冊，附卷可稽。由以上股份之登記變更，可知於五十二年起被上訴人丁○○之家
    庭，原僅有被上訴人丁○○為被上訴人泰興公司之股東，而於五十八年起上訴人
    乙○○○、甲○○始取得股份，而當時上訴人乙○○○為家庭主婦，上訴人甲○
    ○僅為十六歲，此有戶籍謄本足以佐證，衡諸常情其二人尚乏資力繳納股款，而
    上開股份之變動時，被上訴人丁○○均係擔任董事長，且股份均任由其處分，且
    被上訴人之四個兒子劉享朗、甲○○、劉享堯及劉享洋於五十九年開始之股份均
    為相同，且之後變更之情形亦大同小異，而歷次股份取得時間及股款繳納日期復
    均為相同，參之上訴人丙○○於台灣南投地方法院八十四年訴字第三三三號確認
    股東權事件審理中供述：「公司是借用人頭，父親丁○○借用上訴人（即劉享堯
    ）名字有經他同意登記在他名下，爸爸曾開家族會議，有經上訴人同意，當時我
    約三十歲結婚即離開家，其中都是父親處理」等語，此有該案言詞辯論筆錄可據
    （見原審卷第七十六頁），且據被上訴人提出台灣南投地方法院八十五年度訴字
    第四四四號確認股東權事件民事判決（該案經本院八十六年度上字第六三四號判
    決上訴駁回），亦認定劉享堯所有上開被上訴人泰興公司之股份為被上訴人丁○
    ○所信託登記，此有判決書可稽（見原審卷第六十九頁至七十三頁），而上訴人
    等人於本案審理時，均未提出有關上開股份之股款之繳款證明，及主張渠等所有
    之上開股份原因是被上訴人丁○○之贈與或係由其他方法取得。(二)上訴人甲○○
    雖提出七十三年申報綜合所得稅之結算申報書及繳款書證明曾就泰興公司之營利
    所得為申報，然其為該股份之名義人，其係依稅法規定有申報及納稅之義務之當
    然結果，尚不得單憑此證明其係受贈而持有該等股份。(三)又國人商業交易習慣，
    首重信用，且至親好友間之金錢往來或財產交易，僅以口頭約定而未形諸書面文
    字者，更是常見。又信託關係之成立非以書面為必要，倘兩造有成立信託契約之
    合意，信託契約即成立。本件系爭公司股份雖登記為上訴人名義，惟上訴人並未
    能提出表彰股份及使用收益股份權益之證明文件，卻仍由被上訴人丁○○持有及
    行使，自可證明確有信託合意存在。且依前述上訴人丙○○之供述係借用名義，
    及上訴人等並未持有股份及使用收益股東權益之證明文件，即足認上訴人等之上
    開股份，應如被上訴人丁○○所辯，係由被上訴人丁○○出資，是為符合公司法
    股份有限公司設立最低人數之目的，而信託登記予以上訴人等人名下，並以此為
    信託契約之內容。至於信託是否有償並非成立要件。另公司股東人數雖在七十二
    年至七十五年間之變動有七人或九人之情形，然或係涉及被上訴人丁○○為掌握
    公司經營權所為股東權益之運用，惟均係接近最低人數，尚難執此否認信託關係
    之成立。
七、綜上所述，上訴人等之上開股份，既為被上訴人丁○○所信託登記，而被上訴人
    丁○○亦已終止本件信託契約，此為上訴人所不爭執，則被上訴人丁○○將系爭
    股份，移轉回自己名下，上訴人等人即無受有股份移轉登記回被上訴人丁○○之
    損害，從而上訴人等依不當得利及侵權行為法律關係，先位請求被上訴人丁○○
    應將其所有泰興食品股份有限公司之股份八萬三千三百六十九股份返還讓與上訴
    人甲○○；七千八百股返還與上訴人丙○○；五千五百五十七股返還讓與上訴人
    乙○○○；及備位請求被上訴人丁○○或被上訴人泰興公司應給付上訴人上訴人
    甲○○八百三十三萬六千九百元及自起訴狀繕本送達之翌日起至清償日止按年息
    百分之五計算之利息。其中一被上訴人給付時，他被上訴人於該給付範圍內免給
    付義務；被上訴人丁○○應給付上訴人丙○○七十八萬元；給付上訴人乙○○○
    五十五萬五千七百元及各均自起訴狀繕本送達之翌日起至清償日止按年息百分之
    五計算之利息，均無理由，應予駁回。其假執行之聲請亦失所附麗，應併予駁回
    。原審為上訴人敗訴之判決，核無違誤，上訴人仍執前詞指摘原判決不當，求為
    廢棄，為無理由。
八、本件事證已臻明確，兩造其餘攻擊防禦方法均於判決結果不生影響，爰不一一贅
    述，附此敘明。
據上論結：本件上訴為無理由，依民事訴訟法第四百四十九條第一項、第七十八條、
第八十五條第一項前段，判決如主文。
中      華      民      國    八十九    年    十二    月      五        日
~B1民事第四庭審判長法  官  黃斐君
~B2                法  官  張浴美
~B3                法  官  張鑫城
右為正本係照原本作成。
如對本判決上訴，須於收受判決送達後二十日內向本院提出上訴書狀，其未表明上訴
理由者，應於提出上訴後二十日內向本院提出上訴理由書（須按他造人數附具繕本）
，並繳納送達用雙掛號郵票拾份（每份參拾肆元）。
上訴時應提出委任律師或具有律師資格之人之委任狀；委任有律師資格者，另應附具
律師及格證書及釋明委任人與受任人有民事訴訟法第四百六十六條之一第一項但書或
第二項（詳附註）所定關係之釋明文書影本。
~B                書記官  劉智文
中      華      民      國    八十九     年     十二      月     八     日
附註：
民事訴訟法第四百六十六條之一（第一項、第二項）
對於第二審判決上訴，上訴人應委任律師為訴訟代理人。但上訴人或其法定代理人具
有律師資格者，不在此限。
上訴人之配偶、三親等內之血親、二親等內之姻親，或上訴人為法人、中央或地方機
關時，其所屬專任人員具有律師資格並經法院認為適當者，亦得為第三審訴訟代理人
。
                                                                        Ｙ


司法院資訊處製作；財團法人民間司法改革基金會備份。
